【裁判字號】    90,判,145
【裁判日期】    900111
【裁判案由】    新型專利舉發
【裁判全文】
最  高  行  政  法  院  判  決                      九十年度判字第一四五號
    原      告  丁○○○
    訴訟代理人  丙○○
    被      告  經濟部智慧財產局
    代  表  人  陳明邦
    被告參加人  昱凱實業股份有限公司
    代  表  人  乙○○
    訴訟代理人  甲○○
    複 代理 人  王  寧
右當事人間因新型專利舉發事件，原告不服行政院中華民國八十八年七月十二日台八
八訴字第二七○一七號再訴願決定，提起行政訴訟。本院判決如左：
    主  文
原告之訴駁回。
訴訟費用由原告負擔。
    事  實
緣原告於民國七十八年一月十二日以其「易於裝卸與調整之新穎門簾構造」係包含一
固定架及複數串接之珠簾飾物，固定架具有預定長度之管體，管體之下側沿軸向開設
一長槽，管體下側對應長槽之兩邊相對形成二承接緣；預定長度之片體，供插設於管
體內，藉二承接緣承接定位，片體側緣且間隔設置有複數之缺槽，俾供串接珠簾飾物
之頂端掛設定位，據以達到易於裝卸與調整之目的等情，向被告申請新型專利，經被
告編為第00000000號（下稱系爭案）審查，准予專利，於公告期滿審查確定
後，發給新型第四九三九三號專利證書。嗣參加人昱凱實業股份有限公司以本案有違
核准專利當時（以下簡稱當時）專利法第九十五條、第九十六條第一款及第五款之規
定，檢附西元一九八七年三月二十五日公開之英國ＧＢ0000000Ａ號專利案公
告影本，對之提出舉發。案經被告審查，為「本案舉發成立，應撤銷其專利權。」之
審定，發給八十七年五月十九日台專（判）○五○一七字第一一六一八二號專利舉發
審定書。原告不服，依法提起訴願、再訴願，遞遭決定駁回，遂循序提起本件行政訴
訟。茲摘敘兩造訴辯意旨如次：
原告起訴意旨略謂：一、查再訴願決定駁回原告之理由略謂：「．．．雖然引證案之
珠狀帶為二排式而本案為單排，惟此僅為數量排列之差異，為熟習該項技藝者易於完
成，．．．本案顯不具進步性。」然根據我國專利法立法之精義，其真正立法之目的
及精神實為鼓勵保護利用發明與創作，以促進產業發展，而專利之合法取得更是據以
遏止仿冒之利器；而在我國每一件專利之取得，除了必須歷經審查機關之漫長審查過
程外，專利核准之後尚且需經由公告三個月之公眾審查無人異議或異議不成立者方為
審查確定，從而正式獲頒專利證書，而新型專利權起算係自公告日起短短之十年時間
，因此專利法雖設有舉發撤銷之途徑，然專利主管機關在受理此等撤銷案件時自當更
為審慎嚴謹，而不應草率為之撤銷專利，否則申請人苦心研發加上專利主管機關嚴謹
審查爭取到之專利，若是隨便列舉不甚相同引證便得以判定被舉發案「不具顯著進步
性」而予與撤銷審定，則先前主管專利機關審核通過專利之審定豈非如同兒戲，其更
是無法令原告等依法守法之老百姓甘服。二、次查原告所持有之專利亦是在多年累積
經驗下苦心研究產生，中間並無抄襲或參考他人，完全是出於自創研發；由於本案專
利確實具有進步性功效且符合市場需求，因此本案專利在民國七十八年方得以准予新
型專利權，嗣經多年市場努力耕耘，正當本產品開始廣泛獲得消費群迴響時，竄出本
案關係人「昱凱實業股份有限公司」開始仿冒原告之專利產品，並在仿冒過程中不斷
以人頭交替提出對本案專利之舉發撤銷申請，所幸每次在審查委員之明察秋毫下皆能
維持本案專利有效，此等事實可經由被告檔案資料獲得驗證；唯獨本次舉發案在該受
理審查委員未深思熟慮下遽然在本案核准專利臨屆滿十年之前，草率判定本案專利應
予撤銷，而撤銷之理由僅係決於個人主觀性極為濃厚之所謂「顯而易知性」問題；全
然罔顧專利權人合法之權益，需知專利法規定一旦專利經舉發撤銷確定該專利即自始
不存在，被告此等草率非理性之作法，無疑是在戕害合法專利權並助長仿冒風氣，其
將教導老百姓更加投機不需守法，仿冒者只需花費一些舉發申請費用車輪戰交替向專
利主管機關申請撤銷專利，便得以規避仿冒專利之刑責進而逞其仿冒之惡行，無怪乎
常聽聞「台灣專利無用論」，而該主管專利機關亦難脫「仿冒者幫兇」之嫌。三、綜
觀本案原處分、原決定之理由，皆有承認該英國引證案與本案「結構確有不同」者，
唯其未深入探索兩案時空背景、結構設計理念等之差異不同，僅以原理運用相同之大
處著眼而斷然否定本案創作，其主觀認定本案與該引證案之改變不同係「顯而易知」
；原告認為結構越改越簡單，功能越改越好用，且一件改革愈良好之專利其往往表現
在外之型態則是愈簡單，更不能因為其呈現在外之簡單而忽略其研發過程之困難。然
查若本案是顯而易知，那為何自該英國引證案一九八七年公開以來，歷經那麼多年時
間市場上皆無與本案相同之產品或資訊出現？足證本案確非該被告所稱之「為熟習該
項技藝者易於完成，．．．：本案顯不具進步性。」反之，被告自始均肯定該英國引
證案之結構與本案「確有不同者」，而誠如本案訴願及再訴願書所述本案構造之組成
簡單，片體之槽室提供珠串穩固定位，且裝卸容易，其相對該引證案複雜結構組成，
顯然有其「增進之功效」，其符合當時我國專利法第九十五條第五款之規定，而得以
獲准「新型」專利。因此，該被告對本案之處分顯屬違誤而理應撤銷。四、末查原告
之專利案無論結構、目的及所欲解決的問題在在皆與該英國專利引證案不同，蓋因，
本案自民國七十八年核准至今己將屆滿十年專利權；而本案專利核准係經由被告審慎
審查核准，並又歷經公告期之大眾審查考驗通過，方得以審查確定獲頒專利證書；且
本案專利舉發之發生係導因關係人大肆仿冒本案產品所致。然查本案與該英國引證案
兩案之結構、所欲解決問題、達成目的等等不同，實乃不爭之事實，被告及訴願、再
訴願機關對此並無否定，且本案舉發成立之癥結所在，係在被告該審查委員個人對於
本案相異該英國引證案改革不同處「是否顯而易知」之認定。故專利立法本意係在保
護及鼓勵發明人研究改良，而非用以助長仿冒風氣並懲罰發明人者。綜上所陳，不難
發現被告所為之處分，經濟部之訴願決定及行政院之再訴願決定，顯然於認事用法上
均有違誤，為此請求判決撤銷原處分及一再訴願決定，以確保原告合法權益等語。
被告答辯意旨略謂：按系爭專利係包含一固定架及複數串接之珠簾飾物，其特徵在於
：該固定架具有一預定長度之管體，管體之下側沿軸向開設一長槽，管體下側對應長
槽之兩邊並相對形成二承接緣；一預定長度之片體，係供插設於該管體內，並藉該二
承接緣承接定位，該片體側緣且間隔設置有複數之缺槽，俾供該串接珠簾飾物之頂端
掛設定位；據以達到易於裝卸與調整之目的；另其中該管體之兩端分別套設一封蓋，
俾將管體兩端封閉。該缺槽具有一槽口及一由槽口另端擴張之槽室者。而舉發附件四
英國ＧＢ0000000Ａ號專利案（下稱引證案），係包括有管體（支軌）、承接
緣（滑道）、延伸片體（滑動構件），珠狀帶、端栓．．．等構造，其中延伸片體係
由一長條塑膠物所組成，該細長片係由多個側面延伸之槽口所形成，槽口可容納珠狀
帶（線），該延伸片體可滑行嵌合於承接緣（見引證案第四、五、六圖所示）。惟經
比較，引證案具有滑行軌道（承接緣）之管體（支軌）、長條延伸片體（滑動構件）
及其上之多個槽口（端栓）、珠狀帶（參見引證案第四、六圖）之構造，即相當於系
爭專利固定架之管體、承接緣、預定長度之片體及其複數之槽口、封蓋、珠簾飾物之
主要構成要件，顯見系爭專利相同之構造要件已見於引證案，並非系爭專利首先創作
。又引證案藉長條延伸片體（滑動構件）設置多個槽口（凹槽）可套置珠狀帶及長條
延伸片體可插置在管體軌道滑行之功效亦與系爭專利在預定長度之管體沿軸開設長槽
，使片體插設於該管體內藉承接緣承接定位及在片體設置複數缺槽，供珠簾飾物掛設
定位之功效、目的一樣，技術手段相同。另引證案在管體兩端亦設有可封閉兩端之端
栓之構造，由此可見引證案已揭露系爭專利主要技術內容；雖然引證案之珠狀帶為二
排式而系爭專利為單排，構造雖稍有差異，惟此僅為數量排列之差異，而為熟習該項
技術者所能輕易完成，知識顯而易知，系爭專利並無顯著功效增進，自不具進步性，
而有違專利法之規定。綜上所述，被告原處分並無違法，敬請駁回原告之訴等語。
參加人參加意旨略謂：引證案早在西元一九八七年三月二十五日即已將系爭案之內容
予以公開揭露，如包括有管體（1.）、承接緣（2.）、延伸片體（3.）、（12.）、珠
狀帶（4.）、端栓（）等者，其中延伸片體係由一長條塑膠物所組成，該細長片係
由多個側面延伸之槽口（10.）、（13.）所形成可容納珠狀帶（線）（4.）（7.），該
延伸片體（3.）（12.）可滑行嵌合於承緣（2.）（11.）。因此參加人依據修正前專利
法第九十五、九十六條第一、五款規定請求舉發成立，此在舉發理由書即有清楚，詳
細地說明。系爭案之申請日不僅較引證案晚兩年之久，在申請之初，原告當有足夠的
時間來查詢是否與之相同，且引證案既足以證明系爭案確為相同者，自應予撤銷原核
准之專利證書。又再訴願決定書中亦明確指出：「訴經經濟部訴願決定，以引證案具
有滑行軌道（承接緣）形成之管體、長條延伸片體（滑動構件）及其上之多個槽口、
端栓、珠狀帶（見引證案第四、六圖）之構造，即相當於本案固定架之管體、承接緣
、預定長度之片體及其複數之槽口、封蓋、珠簾飾物等主要構成要件，顯見本案相同
之構造已見於引證案，且引證案藉長條延伸片體（滑動構件）設置多個槽（凹槽）可
套置珠狀帶（珠簾）及長條延伸片體（滑動構件）可插置在管體（支軌）軌道滑行之
功效亦與本案在預定長度之管體沿軸向開設長槽，使片體插設於管體內藉承接緣承接
定位及在片體設置複數缺槽，供珠簾飾物掛設定位之功效、目的相同，引證案在管兩
端亦設有可封閉兩端之端栓之構造，引證案已揭露本案主要技術內容，雖然引證案之
珠狀帶為二排式而本案為單排構造，於組合上稍有差異，然此僅係數量排列之等效增
減，並無特殊增進之功效，遂駁回其訴願，審諸原決定機關卷附技術單位審查意見，
並無不妥。茲再訴願人復執前詞爭執，仍難認為有理由。」由本節可知，原告指摘實
無理由，原處分與法並無不合，請判決駁回原告之訴等語。
    理  由
按凡對於物品之形狀、構造或裝置，首先創作，合於實用之新型者，得依法申請專利
，固為當時專利法第九十五條所規定，惟若非首先創作或不合於實用者，自不得申請
專利，本院著有五十年判字第一二五號判例。又申請前已見於刊物或已公開使用他人
可能仿效者或運用申請前之習用技術、知識顯而易知未能增進功效者，不得稱為新型
，復為同法第九十六條第一款前段及第五款所規定。本件原告於民國七十八年一月十
二日以其「易於裝卸與調整之新穎門簾構造」係包含一固定架及複數串接之珠簾飾物
，固定架具有預定長度之管體，管體之下側沿軸向開設一長槽，管體下側對應長槽之
兩邊相對形成二承接緣；預定長度之片體，供插設於管體內，藉二承接緣承接定位，
片體側緣且間隔設置有複數之缺槽，俾供串接珠簾飾物之頂端掛設定位，據以達到易
於裝卸與調整之目的等情，向被告申請新型專利，經被告編為第00000000號
審查，准予專利，於公告期滿審查確定後，發給新型第四九三九三號專利證書。嗣參
加人昱凱實業股份有限公司以本案有違當時專利法第九十五條、第九十六條第一款及
第五款之規定，檢附引證案公告影本，對之提出舉發。案經被告審查，為「本案舉發
成立，應撤銷其專利權。」之審定，發給八十七年五月十九日台專（判）○五○一七
字第一一六一八二號專利舉發審定書。原告不服，提起訴願後，訴願決定機關為昭慎
重，乃將本件舉發卷及訴願理由書等，送請台灣手工業推廣中心審查，其審查意見略
謂：「一、系爭專利所請係於七十八年一月十二日申請專利，原處分機關於七十八年
八月二十三日審定應予專利，並於七十八年十月十一日刊登專利公報，其是否違反規
定，自應以審定核准時即八十三年一月二十三日修正生效日前之專利法為準，合先
明。系爭案包括一固定架 (１０)及複數串接之珠簾飾物 ()，其特徵在於該固定架具
有一預定長度之管體 ()，管體之下側沿軸向開設一長槽 ()，管體下側對應長槽
之兩邊並相對形成二承接緣 ()；一預定長度之片體 ()係供插設於該管體內，並
藉該二承接緣承接定位，該片體側緣且間隔設置有複數之缺槽 () ，俾供該串接珠
簾飾物之頂端掛設定位，以達到易於裝卸與調整之目的。又其中該管體之兩端分別套
設一封蓋 ()，俾將管體兩端封閉，另該缺槽具有一槽口 (311 )及一由槽口另端擴
張之槽室 (312)者。舉發人於舉發程序中檢附舉發證據包括證據附件一、二為系爭專
利案專利公報影本暨專利說明書，證據附件三為舉發人之公司執照影本，證據附件四
為一九八七年三月二十五日公開之英國ＧＢ0000000Ａ號「滑動珠飾窗簾」專
利案（下稱引證案）另附中譯本，主張系爭專利有違修正前專利法第九十五條及同法
第九十六條第一項第一款、第五款之規定。原處分機關認為二案主要構造相同，系爭
專利運用之技術手段與引證案相同，系爭專利並非首創，不具進步性，違反修正前專
利法第九十五條、第九十六條第一、五款之規定，而為舉發成立，應撤銷其專利權之
審定。二、．．．三訴願理由二主張引證案為英國專利，而國外專利說明書文字定義
上通常為了擴張其權利，經常是將實質訴求主張以外漫無邊際範圍，很籠統地界定；
認為本案與引證案二者之目的及構造特徵有別，當屬不同乙節，純屬片面之辭，不宜
採信。引證案係包括有管體(1)承接緣(2)延伸片體(3)、()，珠狀帶(4) 端栓 ()等構
造，其中延伸片體係由一長條塑膠物所組成，該細長片係由多個側面延伸之槽口(10)、
()所形成，槽口可容納珠狀帶（線）(4)、(7)，該延伸片體可滑行嵌合於承接緣(2)、
()（見引證案第四、五、六圖所示）。兩案相較，引證案之管體(1)、承接緣(2)、延
伸片體(3)、()及其上之多個槽口 (１０)、()、端栓 ()、珠狀帶(4)（見引證案第
四、六圖）之構造，即相當於本案固定架之管體 ()、承接緣 ()、預定長度之片
體 ()及其複數之槽口 (311 )、封蓋 ()、珠簾飾物 ()，二者主要構件相同，
本案顯非首先創作；且引證案藉延伸片體(3)設置多個槽口(10)可套置珠狀帶及延伸片體
可插置在管體軌道滑行之功效及在管兩端設端栓等亦與系爭案在預定長度之管體沿軸
開設長槽，使片體插設於該管體內藉承接緣承接定位及在片體設置複數缺槽，供珠簾
飾物掛設定位與在管體兩端設有封蓋等之功效、目的均相同，顯然系爭案主要技術內
容已見於引證案，難謂為首先創作，雖引證案之珠狀帶為二排式而系爭案僅為單排，
惟此等差異僅為數量排列的簡單改變，為熟習該項技術者易於完成，自不具創新性。
四、訴願理由三復舉行政法院六十八年判字第四九九號、七十四年判字第四一○號判
決暨八十五年度判字第二○六三號判決，認為系爭案被舉發之事證不足以構成違反當
時專利法之情事云云，惟查該三則行政法院判決其內容乃他案之審定，與本案無涉，
僅供參考，對本案無拘束力。四、綜上，本案為運用申請前之習用技術、知識顯而易
知未能增進功效。答辯理由為有理由，可予採信。審查結論：建議維持原處分。」有
審查意見書附訴願卷可稽。此項審查意見，具有鑑定性質，客觀公正，足堪採信。原
告訴稱，本案構造之組成簡單，片體之槽室提供珠串穩固定位，且裝卸容易，相對於
引證案複雜結構組成，顯然有其增進之功效，本案無論結構、目的及所欲解決的問題
，皆與引證案不同，審查委員認定其差異為「顯而易知」，實為其個人主觀認知，本
件原處分顯屬違誤而應予撤銷云云，揆諸上開審查意見，並無足採。又引證案與本案
提出之時間差距，與本案是否具有進步性無關。原告主張，引證案一九八七年公開以
來，歷經多年，市場上皆無與本案相同之產品或資訊出現，足證本案並非如被告所稱
，為熟悉該項技藝者易於完成，顯不具有進步性云云，亦難謂有理由，併予指明。綜
上所述，本件原處分核與首開法律規定並無不合，一再訴願決定遞予維持，亦無違誤
，均應予維持。原告起訴意旨，並無理由，應予駁回。
據上論結，本件原告之訴為無理由，爰依行政訴訟法施行法第二條、行政訴訟法第九
十八條第三項前段，判決如主文。
中    華    民    國     九十      年      一      月       十一        日
                    最 高 行 政 法 院  第 二 庭
                                審 判 長 法  官      陳  石  獅
                                         法  官      林  家  惠
                                         法  官      彭  鳳  至
                                         法  官      高  啟  燦
                                         法  官      黃  合  文
右  正  本  證  明  與  原  本  無  異
                                         法院書記官  王  福  瀛
中    華    民    國     九十      年      一      月       十七        日


司法院資訊處製作；財團法人民間司法改革基金會備份。
